【裁判字號】    99,上訴,2872
【裁判日期】    991005
【裁判案由】    偽造文書等
【裁判全文】
臺灣高等法院刑事判決                99年度上訴字第2872號
上  訴  人
即  被  告  乙○○
選任辯護人  吳雨學律師
上列上訴人因偽造文書等案件，不服臺灣臺北地方法院99年度訴
緝字第111號，中華民國99年6月30日第一審判決（聲請簡易處刑
案號：臺灣臺北地方法院檢察署90年度偵緝字第96號），提起上
訴，本院判決如下：
    主  文
上訴駁回。
    事  實
一、乙○○於民國87年6月起受僱於怡和國際運輸股份有限公司
    （下稱怡和公司），擔任當時怡和公司之貿易推廣部經理
    David Charles Lacey（下稱甲○○，英國籍人）之助理秘
    書，係從事業務之人。詎其竟基於意圖為自己不法所有之概
    括犯意，自88年3月31日起至同年7月5日止，利用為甲○○
    繳納稅款、信用卡款項等處理事務之機會，連續多次於附表
    所示之日期，自甲○○向華南商業銀行股份有限公司新生分
    行所申請設立之帳號000000000000號帳戶內提領如附表所示
    金額之款項，除於88年4月30日繳納甲○○綜合所得稅款新
    臺幣5千元，並於88年6月21日繳納信用卡消費款新臺幣2萬
    元外，其餘款項均予以侵占入己，合計共侵占新臺幣13萬元
    （犯罪之日期、提領金額、提領目的、侵占金額均詳如附表
    所示）。乙○○為免其上開侵占情事遭人發覺，並於88年間
    5月至7月9日間之某不詳日期，基於變造公文書之犯意，在
    財政部台北市國稅局87年度外僑綜合所得稅結算稅額繳款書
    （自行繳納）收據聯之「本稅」欄內，將原本填寫之「5000
    」之數字，變造為「15000」，而變造該公文書，足以生損
    害於財政部台北市國稅局管理稅款之正確性及甲○○。嗣因
    乙○○於88年7月10日離職，甲○○對帳後發現有異，始查
    知上情。
二、案經甲○○訴由臺灣臺北地方法院檢察署檢察官偵查後聲請
    以簡易判決處刑，原審認不宜以簡易判決處刑，改依通常程
    序審理。
    理  由
壹、程序方面：
一、本件下列所引用之被告以外之人於偵訊之陳述，被告、辯護
    人業於本院準備程序時同意作為證據（本院卷第25頁反面）
    ，復未於言詞辯論終結前聲明異議，依刑事訴訟法第159條
    之5第2項、第1項規定，視為同意作為證據。本院並審酌上
    揭被告以外之人於偵訊所為之陳述，合於法定要件，亦無顯
    不可信之情狀，係屬適當，應有證據能力。
二、本院下列所引用卷內之文書證據、證物之證據能力部分，並
    無證據證明係公務員違背法定程序所取得，且檢察官、被告
    、辯護人於本院亦均未主張排除下列文書證據、證物之證據
    能力，且迄本院言詞辯論終結前均未表示異議，本院審酌前
    揭文書證據並無顯不可信之情況與不得作為證據之情形，依
    刑事訴訟法第158條之4反面解釋及第159條之4之規定，應認
    均有證據能力。
貳、實體方面：
一、訊據上訴人即被告乙○○對於前揭事實，迭於原審及本院均
    坦承不諱，核與告訴人甲○○、告訴代理人吳美琴於偵查時
    所為指訴相符，並有華南商業銀行存摺類存款取款憑條5紙
    、華南商業銀行國際信用卡臨櫃繳款存款憑條1紙、信用卡
    繳款明細表1紙、財政部台北市國稅局91年4月23日財北國稅
    服字第0910022228號函所附之甲○○87年度綜合所得稅結算
    申報相關資料影本13紙在卷可證（第20415號偵卷第4至7頁
    、第96號偵緝卷第44至57頁、第61頁），足認被告之任意性
    自白核與事實相符，堪以採信。綜上，本件事證明確，被告
    犯行堪以認定，應依法論科。
二、被告行為後，刑法業於94年2月2日修正，並自95年7月1日生
    效施行，有關本件情形：
  1.刑法第55條牽連犯、第56條連續犯之規定均經刪除，並於95
    年7月1日施行，而牽連犯及連續犯規定經刪除後，方法、結
    果行為及數行為均將論以數罪，併合處罰，並非較有利於被
    告，是依修正後刑法第2條第1項規定，比較新舊法結果，仍
    應適用較有利被告行為時之法律即舊法論以牽連犯、連續犯
    。
  2.刑法第336條第2項之業務侵占罪有科處罰金刑之規定，因刑
    法第33條第5款業經修正，罰金最低額由銀元1元提高為新台
    幣1000元以上，並以百元為單位，經新、舊法比較，應以行
    為時之刑法第33條第5款規定有利於被告。
  3.本件綜合上揭新舊刑法比較之結果，並本於統一性及整體性
    原則，修正前之刑法較有利於被告，爰一體適用修正前之刑
    法。
三、按受國家、地方自治團體所屬機關依法令委託，從事與委託
    機關權限有關之公共事務者，亦為公務員，刑法第10條第2
    項第2款定有明文。次按自動報繳繳款書係由申報人自行填
    載用以申報營業稅捐者，故其第一聯之制作權人應屬申報人
    ，第二聯（即收據聯）經代理公庫收款蓋章後，係表示其已
    繳納稅捐而以之為繳納之憑證，其製作權人應屬公庫（或代
    理公庫），兩者所表示之內容，在法律上之效果及制作名義
    人，並非同一，若係第一聯，被告本有代繳營業稅捐之權，
    其自得為有關項目之填載，除有業務上登載不實之情形外，
    似無「偽造」之可言。至於第二聯，若已偽造印章或印文蓋
    於「收款公庫及經收人蓋章欄」欄，既係表示申報人已繳納
    所申報之稅捐，並以此聯為繳納之憑證，則其所偽造者已屬
    公庫（或代理公庫）所制作之文書（收據），而非單純之自
    動報繳繳款書（最高法院80年台上字第3875號判決意旨可參
    ）。準此，金融機關受國家機關委託代收稅款，並於稅款繳
    款書上蓋代收稅款之戳章，自屬刑法第211條之公文書，被
    告於為甲○○繳納稅捐後，即於該繳納之稅額繳款書收據聯
    上變造實際繳納之金額，足以生損害於國稅局管理稅款之正
    確性及甲○○，自屬變造公文書之犯行，辯護人為被告主張
    ，認該收據聯僅為私文書，容有誤認。
四、核被告所為，係犯刑法第211條變造公文書罪、同法第336條
    第2項業務侵占罪。被告先後多次業務侵占犯行，時間緊接
    ，所犯係構成要件相同之罪名，顯係基於概括犯意反覆為之
    ，為連續犯，應依修正前刑法第56條規定以一罪論，並加重
    其刑。被告所犯上開2罪，有方法、目的之牽連關係，應從
    一重之變造公文書罪論處。又被告所犯之變造公文書罪，其
    法定刑係1年以上7年以下有期徒刑（原審雖此部分贅載「併
    科3千元以下罰金」，惟無影響判決結果），雖被告變造財
    政部台北市國稅局87年度外僑綜合所得稅結算稅額繳款書（
    自行繳納）收據聯，其目的僅係為掩飾其先前之業務侵占犯
    行，且被告並未將上開變造公文書提出行使，而係嗣被告離
    職後，怡和公司整理物品時始自被告抽屜內發現該變造之公
    文書，是以被告犯罪之具體情狀及行為背景，實屬情輕法重
    ，客觀上足以引起社會一般人之同情，縱宣告法定最低度之
    刑猶嫌過重，爰依刑法第59條之規定酌減其刑。
五、原審經詳細調查及審理後，基於上揭認定，並引據刑法第2
    條第1項前段、第59條、修正前刑法第56條、第336條第2項
    、第211條、第55條、刑法施行法第1條之1之規定，並審酌
    被告犯後坦承犯行，犯後態度良好，兼衡其素行、智識程度
    、犯罪方法、手段、目的、所生危害、所得利益等一切情狀
    ，量處被告有期徒刑8月。並說明依中華民國96年罪犯減刑
    條例第5條規定，本案被告犯罪之時間雖在96年4月24日之前
    ，惟被告係於91年12月11日經原審通緝，遲至99年6月1日始
    通緝到案，揆諸前揭法條，認本件尚不符減刑之要件，無庸
    減刑。本院經核原審認事用法均無違誤，量刑亦屬允洽。被
    告提起上訴，指摘該稅額繳款書收據聯非公文書，且被告於
    原審已表示同意由公訴人代告訴人達成和解，請求給予緩刑
    或減輕其刑云云。惟該收據聯係公文書已如前述，另本院依
    告訴人於偵查時所留存之住所通知其到庭，惟已因查無此人
    而無從傳喚，此有送達回證在卷足憑，被告雖表示同意由檢
    察官代告訴人達成和解，然遭檢察官當庭拒絕，被告既因找
    不到告訴人致無從賠償告訴人之損失，且本院認被告於91年
    12月11日即經原審法院通緝，於99年6月1日始通緝到案，顯
    有意規避刑責，並拖延賠償責任，本院認不宜宣告緩刑，且
    原審已審酌刑法第57條量刑之事由，因認被告上訴無理由，
    應予駁回。
六、退併辦部分（臺灣臺北地方法院檢察署99年度偵字第15576
    號）：
  (一)移送併辦意旨略以：被告意圖為自己不法之所有，於89年3
    月29日至同年7月4日任職長豐報關有限公司（下稱長豐公司
    ）及永豐通運有限公司（下稱永豐公司）擔任告訴人王億蘭
    之秘書時，連續盜用王憶蘭之印章，足以生損害於王億蘭，
    並虛報冒領多筆款項侵占入己；因認被告上開行為所涉犯之
    刑法第217條第2項、同法第336條第2項之罪，與本案已論罪
    科刑之部分有連續犯之裁判上一罪關係，移請併案審理云云
    。
  (二)訊據被告雖不爭執有任職於長豐公司，惟否認有何侵占長豐
    公司款項之犯行，並供稱：伊並無每任職一家公司即侵占該
    公司款項之意圖，且伊應徵之職務均為秘書，職務上本來就
    不會經手金錢等語（見原審卷第31頁反面）。從而，縱使被
    告確有侵占長豐公司、永豐公司之款項，亦難認定與被告任
    職怡和公司時侵占甲○○款項之犯行，係基於概括犯意而為
    之，故本院尚難認定上開移送併辦意旨所提及之內容，與本
    案業經起訴、論罪科刑之部分有連續犯之裁判上一罪關係，
    而為本案起訴效力所及，故併辦部分非為本院所得審究，應
    將此部分退由檢察官另為適法之處理，附此敘明。
據上論斷，應依刑事訴訟法第368條，判決如主文。
本案經檢察官李良忠到庭執行職務。
中    華    民    國    99    年    10    月    5     日
                  刑事第二庭審判長法  官  洪光燦
                                  法  官  李麗玲
                                  法  官  林恆吉
以上正本證明與原本無異。
如不服本判決，應於收受送達後10日內向本院提出上訴書狀，其
未敘述上訴之理由者並得於提起上訴後10日內向本院補提理由書
（均須按他造當事人之人數附繕本）「切勿逕送上級法院」。
                                  書記官  陳盈璇
中    華    民    國    99    年    10    月    6     日
附錄本案論罪法條：
中華民國刑法第211條
偽造、變造公文書，足以生損害於公眾或他人者，處 1 年以上
7 年以下有期徒刑。
中華民國刑法第336條第2項
對於業務上所持有之物，犯前條第1 項之罪者，處6 月以上5 年
以下有期徒刑，得併科3 千元以下罰金。
附表：
┌──┬──────┬─────┬─────┬───────┐
│編號│  日   期   │ 提領金額 │原提領目的│   侵占金額   │
│    │            │（新臺幣）│          │  （新臺幣）  │
├──┼──────┼─────┼─────┼───────┤
│ 1  │88年3月31日 │  2萬元   │ 繳納稅款 │    2萬元     │
├──┼──────┼─────┼─────┼───────┤
│ 2  │88年4月30日 │ 1萬5千元 │  同  上  │僅繳納5千元之 │
│    │            │          │          │款項，其餘1萬 │
│    │            │          │          │元侵占入己    │
├──┼──────┼─────┼─────┼───────┤
│ 3  │88年5月31日 │  8萬元   │  同  上  │    8萬元     │
├──┼──────┼─────┼─────┼───────┤
│ 4  │88年6月21日 │  3萬元   │繳納信用卡│僅繳納2萬元之 │
│    │            │          │款        │款項，其餘1萬 │
│    │            │          │          │元侵占入己    │
├──┼──────┼─────┼─────┼───────┤
│ 5  │88年7月5日  │  1萬元   │ 繳納稅款 │    1萬元     │
├──┴──────┴─────┴─────┴───────┤
│ 合計共侵占13萬元                                         │
└─────────────────────────────┘

司法院資訊處製作；財團法人民間司法改革基金會備份。
